臺灣嘉義地方法院民事判決　　　　　　　100年度訴字第282號
原　　　告　張耀文
原　　　告　張明田
被　　　告　黃文政
上列當事人間分割共有物事件，於民國100 年9 月1 日言詞辯論
終結，本院判決如下：
    主      文
兩造共有坐落嘉義縣朴子市鎮○段０五０二地號土地如嘉義縣朴
子地政事務所民國一００年八月十五日複丈之土地複丈成果圖（
方案2 ）A 所示部分之土地分配於原告二人並按其等原所有權應
有部分之比例維持共有；B 所示部分之土地分配於被告。
訴訟費用由兩造按其等原所有權應有部分之比例負擔。
    事實及理由
甲、原告主張：(一)坐落嘉義縣朴子市鎮○段0502地號土地（下稱
    本件土地）為兩造共有，原告張耀文、張明田及被告之所有
    權應有部分依序各為530 分之145 、530 分之145 及530 分
    之240 。本件土地並無因法令或物之使用性質而不能分割之
    情形，共有人間亦未約定不為分割，復不能達成分割之協議
    ，爰依法訴請為裁判分割。(二)如嘉義縣朴子地政事務所民國
    100 年8 月15日（複丈日期）方案1 複丈成果圖（下稱附圖
    一）A 所示部分為原告二人使用之部分，與被告使用部分中
    間有一道磚牆，目前還在，原告係在該磚牆旁邊再以H 型鋼
    為支柱及橫樑，並以木板裝潢，作為目前使用建物之牆壁、
    屋頂使用，爰請求將如附圖一A 所示部分之土地分配於原告
    二人按原應有部分之比例維持共有，B 所示部分之土地分配
    於被告，被告分配面積不足部分，原告願以金錢補償等語，
    並聲明：如附圖一A 所示部分之土地分配於原告二人按原應
    有部分之比例維持共有，B 所示部分之土地分配於被告。
乙、被告則主張將如嘉義縣朴子地政事務所100 年8 月15日（複
    丈日期）方案2 複丈成果圖（下稱附圖二）A 所示部分之土
    地分配於原告二人，B 所示部分之土地分配於被告等語。
丙、得心證之理由
一、原告主張如前開甲、(一)所示之事實，為被告所不爭執，且有
    土地登記謄本附卷可按，應為真實。按「各共有人，除法令
    另有規定外，得隨時請求分割共有物。但因物之使用目的不
    能分割或契約訂有不分割之期限者，不在此限。」民法第
    823 條第1 項定有明文。次按共有物之分割，依共有人協議
    之方法行之。分割之方法不能協議決定，或於協議決定後因
    消滅時效完成經共有人拒絕履行者，法院得因任何共有人之
    請求，命為分配，民法第824 條亦有明文規定。本件土地既
    無民法第823 條第1 項但書所定之情事，共有人間復不能達
    成分割之協議，則原告訴請本院以裁判命為分配（分割），
    於法有據。
二、法院定分割之方法時，亦應參酌當事人之聲明、共有物之性
    質、使用現況、價格、經濟效用及全體共有人之利益等因素
    ，而為適當之分配，要以維持全體共有人之公平為標準。原
    告雖主張應按如附圖一所示方案分割，惟依該方案為分配，
    固符合兩造目前之使用狀況，然土地之使用現狀僅係衡量分
    配是否適當之因素之一而非唯一考量之標準，如依該方案為
    分配，則被告所分配B 所示部分之土地面積僅30.25 平方公
    尺，較依其所有權應有部分所應分配之面積40.76 平方公尺
    ，減少10.51 平方公尺，減少比例達4 分之1 ，顯有損於被
    告之利益；且本件土地上如附圖三A 、B 所示之建物分別為
    原告與被告使用，其間以一堵舊磚牆為界，原告於該舊磚牆
    靠近其所使用部分另以H 型鋼為支柱及橫樑並以木板為內部
    裝潢，建造目前使用之建物等情為兩造所不爭執，應為真實
    ，足認如附圖三A 所示部分之建物係以可以拆卸、重新利用
    之H 型鋼主要結構，是縱將該建物占用如附圖二B 所示部分
    土地之部分拆除，仍可利用拆卸後之H 型鋼重新修築新牆，
    該建物並非因此無法利用。又原告雖主張其僅將以前開舊磚
    牆為界部分之土地出賣於原告，但並未舉證證明，亦不能採
    信。綜上，本院認將本件土地如附圖二A 所示部分之土地分
    配於原告，並依其等之聲明，由其等按原所有權應有部分之
    比例維持共有，B 所示部分之土地分配於被告，非但使兩造
    取得按其等應有部分所應分配之土地面積，且與土地之使用
    現狀大致相符，亦無過度損害現有建物之經濟效用之虞，是
    應為維持兩造之利益及公平之分配方案，爰判決如主文第1
    項所示。
丁、訴訟費用之負擔：按因共有物分割、經界或其他性質上類似
    之事件涉訟，由敗訴當事人負擔訴訟費用顯失公平者，法院
    得酌量情形，命勝訴之當事人負擔其一部，民事訴訟法第80
    條之1 定有明文。查本件雖認原告之主張為有理由，而准予
    分割系爭土地，惟分割共有物之訴，係合兩造之必要共同訴
    訟，但被告之應訴實因訴訟性質所不得不然，故所為抗辯自
    為伸張或防衛權利所必要，是以本院認本件之訴訟費用應由
    兩造按其應有部分之比例分擔，較為公允，爰諭知如主文第
    2 項所示。
中    華    民    國  100     年    9     月    15    日
                  民事第一庭  法  官  林望民
以上正本係照原本作成。
如對本判決上訴須於判決送達後20日內向本院提出上訴狀；如委
任律師提起上訴者，應一併繳納上訴審裁判費。
中    華    民    國  100     年    9     月    15    日
                              書記官  吳明蓉